臺灣苗栗地方法院民事判決　　　　　　　99年度重訴字第44號
原　　　告　謝辰妹
訴訟代理人　陳舜銘律師
被　　　告　蔡采玲
訴訟代理人　陳淑芬律師
上列當事人間請求撤銷無償贈與行為等事件，本院於民國100 年
1月4日言詞辯論終結，判決如下：
    主  文
原告之訴駁回。
訴訟費用由原告負擔。
    事實及理由
壹、程序方面：
一、按訴狀送達後，原告不得將原訴變更或追加他訴，但擴張或
    減縮應受判決事項之聲明者，不在此限，民事訴訟法第255
    條第1 項第3 款定有明文。經查，原告原起訴請求被告應將
    坐落苗栗縣後龍鎮○○段社腳小段723 、725 、726 、735
    、736 、737 地號土地（以下簡稱系爭土地）及坐落苗栗縣
    頭屋鄉○○○段153 建號建物回復登記予原告，嗣於民國99
    年12月16日具狀變更訴之聲明為請求被告將系爭土地回復登
    記予原告，核其所為訴之變更係減縮訴之聲明，依首揭規定
    ，應予准許。
二、次按訴狀送達後，原告不得將原訴變更或追加，但請求之基
    礎事實同一者，不在此限，民事訴訟法第255 條第1 項第2
    款定有明文。本件原告於99年11月24日具狀依民法第767 條
    第1 項之所有物返還請求權之規定而為請求，嗣於訴訟進行
    中之99年12月16日具狀追加併依民法第179 條不當得利之法
    律關係而請求，其請求之基礎事實堪認同一，揆諸前開說明
    ，核無不合，應予准許。
貳、實體方面：
一、原告起訴主張：
  (一)緣坐落苗栗縣頭屋鄉○○村○○路42號法明寺為原告謝辰妹
    （法名釋海藏）於73年2 月間私建設立，原告為開山祖師兼
    住持，目前法明寺名下廟產均為原告逐年購得，始有今日之
    規模。因原告識字不多，於92年7 月間曾委託訴外人吳昌錦
    先生幫忙管理廟務，並於92年12月30日登記原告為負責人住
    持。原告當初之本意僅聘請被告蔡采玲（法名釋法見）擔任
    住持而已，並無意讓被告擔任管理人。原告於98年5 月間生
    病之際，將住持之職務交棒於被告。吳昌錦及被告未告知原
    告，即將苗栗縣寺廟變動登記表住持登記為被告，並將管理
    委員登記為吳昌錦、被告及訴外人林清，殆原告病情好轉之
    後，始獲知上情。因原告為開山祖師兼住持，最初之本意僅
    聘請被告擔任住持而已，並無意指定被告擔任管理人。
  (二)系爭土地共6 筆，均係原告所購得，此有土地登記謄本附卷
    可稽，於97年10月間原應歸還原告，並應登記於原告名下，
    原告並無贈與前開土地之意思，詎吳昌錦與被告竟以「贈與
    」為原因，擅自登記在被告名下，此有前開地號土地登記謄
    本影本附卷足憑。原告於98年底獲知上情，乃委請律師於99
    年2 月22日以99弘律990222001 號函通知被告辦理回復登記
    ，有該律師函影本可按，詎被告卻置之不理。
  (三)按意思表示之內容有錯誤，或表意人若知其事情即不為意思
    表示者，表意人得將其意思表示撤銷之。民法第88條第1項
    前段定有明文。本件系爭土地係以贈與為原因辦理登記，原
    告於89年10月29日雖出具委任書於訴外人吳昌錦，惟原告確
    實識字不多，且無法了解該委任書所記載之真義，此於鈞院
    另案99年度訴字第167 號審理時已由審判長當庭令原告辯識
    在案，有該審判筆錄可按。原告對於其名下財產為防免於其
    身後落入私人名下，原欲成立財團法人，將名下財產歸於法
    人所有，俾免弊端，因此，原告若知系爭土地欲登記於被告
    名下，原告又豈有坐視之理？從而，原告本於前揭法條規定
    ，業將該贈與之意思表示撤銷在案。
  (四)前開贈與之法律關係既經撤銷，其本於贈與之債權行為既已
    撤銷，故依贈與為原因之不動產登記之物權行為已失所附麗
    ，即被告無法律上之原因而受利益，原告自得本於民法第17
    9 條第1 項不當得利之法律關係請求。
  (五)被告就前揭不動產，係不當得利，原告自得訴請塗銷登記，
    本於民法第767 條第1 項所有物返還請求權之規定，請求被
    告返還前開不動產。
  (六)並聲明：請求塗銷系爭土地即坐落苗栗縣後龍鎮○○段社腳
    小段723 、725 、726 、735 、736 、737 等地號土地共6
    筆，回復登記予原告。
二、被告則以：
  (一)系爭土地6 筆，依訴外人林清所言85年購買時即用原告名義
    登記，97年10月亦仍登記在原告名下，故原告所稱系爭土地
    「於97年10月間原應歸還原告，並應登記於原告名下」，與
    事實不符。系爭土地為法明寺所有財產之一部份，85年4 月
    27日登記買賣為原因，登記在原告名下，乃係借用原告名義
    登記【備註：原告是法明寺管理委員會前任主任委員】，惟
    系爭土地所有權狀正本則由原法明寺管理委員之一林清保管
    ，95年12月27日林清移交予另一位原法明寺管理委員葉茂松
    保管，葉茂松過世後，上開權狀正本才交給原告保管【備註
    ：由系爭土地權狀正本非原告本人保管，而是由法明寺管理
    委員林清葉茂松等保管，亦足以證實係法明寺財產始會如此
    。】，以上有林清98年3 月24日委託建德法律事務所陳恩民
    律師所發律師函在卷可稽。原告對上開函示內容不爭執，還
    回函表示在葉茂松委員仙逝後歷經波折海藏法師於97年才從
    葉茂松委員家人手中拿到連同系爭6 筆土地在內之共9 筆土
    地的所有權狀，現583 、583-1 、604-1 地號三筆土地已辦
    理移轉登記予法明寺名下中。另系爭土地為農地，依法令無
    移轉登記在法明寺名下，但已經完成移轉登記在主任委員即
    被告名下，鈞院另案99年度訴字第167 號99年10月26日準備
    程序期日中，兩造就上開2 函之形式上真正均不爭執，有該
    準備程序筆錄可佐。是原告主張系爭土地為其所有，顯然與
    事實不符。故原告依民法第767 條規定請求返還，與法不合
    。
  (二)因被告係法明寺管理委員會委員，且兼主任委員，所以屬法
    明寺所有之不動產，在地政機關登記管理者為被告，有原告
    起訴狀所提建物、土地登記第二類謄本在卷可稽。查系爭6
    筆土地因地目為田，又因被告為法明寺管理委員會主任委員
    ，故於98年3 月19日雙方合意以形式贈與，但真意是信託方
    式登記在被告名下等情，業據證人吳昌錦（法明寺管理委員
    會委員）、余安雅（地政士）等在鈞院上開99年度訴字第16
    7 號審理中證述明確在案，並無原告所稱98年底才知吳昌錦
    與被告竟以「贈與」為原因，擅自登記在被告名下，是無錯
    誤情事之可言。又被告任法明寺管理委員會委員是原告指派
    者，係合法管理委員，此亦經鈞院99年度訴字第167 號判決
    所是認無疑。
  (三)又原告委請律師所發99年2 月22日99弘律990222001 號函，
    經查該函內容記載「主旨：一關於法明寺寺產如附表所示之
    田地原應歸還並登記予謝辰妹（釋海藏）名下財產共6 筆，
    請於接獲本函後於7 天內辦理回復登記予謝辰妹（釋海藏）
    ；二台端於99年2 月1 日召開之法明寺管理委員會會議，於
    會議中台端承諾辦理之事項，請儘速辦理，並再召開會議，
    如說明，請查照。說明：一本律師係受本所當事人謝辰妹（
    釋海藏）委任辦理。二茲據謝辰妹（釋海藏）來所委稱：【
    「一關於法明寺寺產如附表所示之田地原應歸還並登記予謝
    辰妹（釋海藏）名下財產共6 筆，卻於98年3 月19日登記在
    台端名下，並未在97年10月歸還海藏，顯涉不法；又二台端
    於99年2 月1 日召開之法明寺管理委員會會議，於會議中台
    端承諾辦理之事項，請儘速辦理，並即刻再召開會議，修改
    備受爭議之法明寺管理章程，增列管理委員至7 人，以健全
    法明時之寺廟業務，以免訟累為禱。】等語。三前開事事經
    核屬實，爰代發達如上，請查照惠覆。」（詳原告起訴狀所
    附證物5 ），並無隻字表示系爭6 筆土地是因為錯誤而移轉
    登記在被告名下，並行使撤銷權之意思表示，故原告表示係
    錯誤登記在被告名下，與事實不符。是原告依民法第88條第
    1 項前段規定主張撤銷意思表示，且以上開律師函為撤銷意
    思表示，與法不合。
  (四)又法明寺已在92年12月30日為苗栗縣政府准登記寺廟之一，
    組織型態係採管理委員制，原告現在已非法明寺管理委員會
    主任委員，亦無權利要求將系爭土地以其為登記名義人，故
    其主張回復登記，亦無理由，應予駁回。
  (五)綜上，原告之請求，為無理由。並聲明：如主文第1 項所示
    。
三、本件系爭土地為法明寺之寺產，85年間購買時，因原告為當
    時法明寺之管理委員會主任委員，故系爭土地於85年4 月27
    日以買賣為原因登記在原告名下。嗣因系爭土地為農地，依
    法令無移轉登記於法明寺名下，又因被告繼任法明寺管理委
    員會主任委員，系爭土地乃於98年3 月19日以贈與為原因，
    登記為被告所有等情，有原告所提苗栗縣寺廟登記表、寺廟
    變動登記表、法明寺寺產明細表、土地登記第二類謄本等件
    附卷可憑（詳卷第6 至15頁），並經證人吳昌錦（法明寺管
    理委員會委員）、余安雅（地政士）於本院99年度訴字第16
    7 號確認管理權不存在事件審理中證述綦詳（詳卷第203 至
    209 頁、第213 至215 頁），且有被告所提建德法律事務所
    律師函（詳卷第222 、223 頁）附卷可稽，堪信為真實。
四、按意思表示之內容有錯誤，或表意人若知其事情即不為意思
    表示者，表意人得將其意思表示撤銷之；前二條之撤銷權，
    自意思表示後，經過一年而消滅，民法第88條第1項前段、
    第90條分別定有明文。原告雖主張系爭土地於98年3 月19日
    以贈與為原因，移轉登記為被告所有之意思表示有錯誤，依
    民法第88條第1 項前段規定撤銷該錯誤之意思表示云云。惟
    查，原告自系爭土地於98年3 月19日所有權移轉登記於被告
    之日起，迄99年12月16日始具狀主張前開所有權移轉登記予
    被告之意思表示有錯誤，依民法第88條第1 項前段規定對被
    告為撤銷該錯誤之意思表示（詳卷第257 至259 頁），顯已
    逾一年之除斥期間，而原告就其前曾依民法第88條第1 項前
    段規定對被告撤銷錯誤意思表示之通知，又未具主張及舉證
    ，則依民法第90條之規定，原告之撤銷權已因除斥期間之經
    過而消滅。從而，上開系爭土地所有權移轉登記之意思表示
    既未經撤銷，則該所有權移轉登記之物權行為自仍屬有效，
    原告於回復登記為所有權人之前，自非系爭土地之所有權人
    ，是其依民法第767 條所有人之物上請求權之規定，請求被
    告就系爭土地所為之所有權移轉登記應予塗銷，即屬無據。
    又系爭土地所有權移轉登記之意思表示既未經撤銷而仍屬有
    效，被告登記取得系爭土地自非無法律上原因。又系爭土地
    為法明寺之寺產，已如前述，原告亦難認因系爭土地所有權
    移轉登記於被告名下而受有何損害。則原告依民法第179 條
    不當得利之法律關係，請求被告就系爭土地所為之所有權移
    轉登記應予塗銷，亦屬無據。
五、綜上，原告依民法第767 條、179 條規定，請求被告就系爭
    土地所為之所有權移轉登記應予塗銷，回復登記為原告所有
    ，為無理由，應予駁回。
六、本件事證已臻明確，兩造其餘主張、陳述與舉證，經審酌與
    本院前開判斷不生影響，爰均不再逐一論述，附此敘明。
七、訴訟費用負擔之依據：民事訴訟法第78條。
中    華    民    國   100    年    1     月    18    日
                  民事庭法  官  王萬金
以上正本係照原本作成
如對本判決上訴，須於判決送達後20日內向本院提出上訴狀。
如委任律師提起上訴者，應一併繳納上訴審裁判費。
                        書記官  劉麗美
中    華    民    國   100    年    1     月    18    日